【裁判字號】    99,台上,3277
【裁判日期】    990527
【裁判案由】    違反槍砲彈藥刀械管制條例等罪
【裁判全文】
最高法院刑事判決            九十九年度台上字第三二七七號
上  訴  人  甲○○
選任辯護人  邱雅文律師
上列上訴人因違反槍砲彈藥刀械管制條例等罪案件，不服台灣高
等法院中華民國九十七年六月三日第二審判決（九十六年度上訴
字第四六五八號，起訴案號：台灣板橋地方法院檢察署九十五年
度偵字第二六八八九號、九十六年度偵字第三五八三號），提起
上訴，本院判決如下：
    主  文
原判決關於甲○○有罪部分撤銷，發回台灣高等法院。
    理  由
原判決認定上訴人甲○○有其事實欄所載違反槍砲彈藥刀械管制
條例犯行，因而撤銷第一審諭知上訴人此部分無罪之判決，改判
依想像競合犯規定，從一重論上訴人以共同未經許可，持有可發
射子彈具有殺傷力之改造手槍罪，累犯，處有期徒刑參年肆月，
併科罰金新台幣（下同）拾參萬元，罰金部分同時諭知易服勞役
之折算標準，並為相關從刑之宣告（另被訴竊盜部分，原判決維
持第一審無罪判決，駁回檢察官在第二審之上訴已確定）；固非
無見。
惟查：（一）、被告或共犯之自白，不得作為有罪判決之唯一證
據，仍應調查其他必要之證據，以察其是否與事實相符。刑事訴
訟法第一百九十二條證人之訊問準用訊問被告之規定，因同法第
一百六十六條之七第二項第二款就詰問證人之限制已有明文，故
於民國九十二年一月十四日修正時，刪除原準用同法第九十八條
「訊問被告應出以懇切之態度，不得用強暴、脅迫、利誘、詐欺
、疲勞訊問或其他不正之方法」之規定。雖司法警察官或司法警
察於蒐集證據時詢問證人，因非以詰問方式為之，而無同法第一
百六十六條之七之適用。然證人所為陳述，仍具有供述證據之性
質，本諸禁止強制取得供述之原則，被告以外之人因受恫嚇、侮
辱、利誘、詐欺或其他不正方法所為不利於被告之陳述，亦應認
不具證據能力。故審理事實之法院，遇有被告或證人對於證人於
司法警察官或司法警察調查中所為陳述提出非任意性之抗辯時，
即應先調查該取供之程序合法與否。原判決認上訴人夥同共犯即
同案被告陳阿民及真實姓名年籍不詳綽號「小方」之成年男子涉
有本件違反槍砲彈藥刀械管制條例犯行，無非以陳阿民先後於警
詢及偵查中所為陳述為其唯一論據。其他證人之供述及書面證據
，充其量僅能證明台北縣三重市○○街一六一號一樓三重市市民
代表江文雄服務處、台北縣三重市○○街七巷三十二號一樓「常
鑫建設有限公司」（下稱常鑫公司）鐵捲門遭射擊，現場留有彈
頭之事實，似難為上訴人犯行之佐證。又陳阿民雖曾於九十五年
十二月十八日、九十六年一月三十一日警詢及九十五年十一月二
十二日、九十六年一月三十一日偵查中證稱其與「小方」二人先
後持槍槍擊被害人江文雄、葉春鎰二人上址鐵捲門各三槍乙事，
是綽號「雞巴堂」即上訴人事前要「小方」前來找伊一同去做的
，且伊與上訴人、「小方」有共同謀議云云（見九十五年度偵字
第二六八八九號卷第九十五至九十七頁、第一三四、一三五頁）
。惟為上訴人所堅決否認，並與陳阿民自己於第一審審理時證稱
本件是「小方」找他一起去的，甲○○並沒有要其二人去開槍，
而其與上訴人、「小方」二人亦未曾一起見過面，本件槍擊案與
上訴人無關等語（見一審卷第一三二至一三七頁）；相互矛盾。
且陳阿民另亦證稱：「（警詢筆錄後來你為何說是甲○○叫小方
和你一起去作案的？）因為警察拿甲○○的筆錄說我恐嚇他，我
才說是甲○○叫我和小方去開槍，事實上是我跟小方去開槍，與
甲○○沒有關係」、「（你在警詢中還說在九十五年七月二十九
日晚上十一點在福隆路二十號，甲○○提起要向二個被害人開槍
射擊，由你和小方一起去，再由甲○○出面要保護被害人取得利
益，你還說的這麼詳細？）當時我被抓以後，警察告訴我甲○○
時常去我家找我太太或我大姐要我欠他的五十萬元，所以小方提
議的事情，我就說是甲○○叫我去做的，當時是警察誤導我叫我
說是甲○○叫我去做的」、「（你後來警察問你為什麼要對二個
被害人開槍，你自己說因為投票日是八月一日，要誤導偵辦的方
向，是討論時甲○○提出的時間點，為何你當時還說的這麼詳細
？）這都是小方提出的意見，我當時也同意。甲○○沒有跟我這
樣講過，我當時沒有看到甲○○」、「（你後來又在警詢中說我
認為甲○○叫我去開槍，就不必還這五十萬元，你為何要這樣講
？）是警察叫我這樣講的，我不知道警察的名字，他跟我說我跑
路又被禁見，甲○○要害你，你就說是他就好了」、「（為何這
麼巧甲○○在台東與你見面？）他有與許清沛一起去台東找李金
能，他們是來台東玩，我台東的朋友李金能與許清沛也認識，許
清沛來找李金能，剛好在李金能那邊碰到我，甲○○也不知道我
在台東」、「（你在警詢中又說你到環河北路與甲○○會面，他
叫你上他的車，他交給你五萬元，要你趕快跑路，之後的事情他
會處理，為何講這麼詳細？）沒有這件事情，是我自己編的」、
「（在地檢署偵查中又問你警詢筆錄是否實在，你說沒有人強迫
承認任何事，也沒有人強迫你做任何事，為何與今日所言不同？
）在警察局是警察叫我這樣講的，我希望可以交保，檢察官也說
過年之前要讓我交保，結果也沒有。現在所言才實在」、「（最
後偵查中檢察官問你，你說甲○○講的不實在，這件事情都是甲
○○提議的，是否正確？）當時我以為檢察官可以讓我交保，才
這樣講的。當時所言不實在，這件事情與甲○○根本沒有關係」
等語（見一審卷第一三七至一三九頁）；則陳阿民警詢及偵查中
所為不利於上訴人之陳述，是否因受恫嚇、侮辱、利誘、詐欺或
其他不正方法所為，饒堪研求。況陳阿民於上開偵查中具結後偽
證，經第一審法院另案於九十七年二月二十三日以九十六年度訴
字第四五００號判處罪刑，有該判決可稽。原判決就陳阿民於警
詢及偵查中所為陳述提出非任意性之抗辯時，未先調查該取供之
程序合法與否，該自白如係經檢察官提出者，未命檢察官就該自
白之出於自由意志，指出證明之方法，是否偽證，遽行判決，即
屬可議。（二）、事實審法院對於證據之判斷與事實之認定，除
刑事訴訟法已有明定之證據法則應遵守外，通常皆以本於生活經
驗上認為確實之經驗法則、或理則上當然之論理法則為其準據，
倘事實審法院對於證據之判斷，欠缺其合理性或適合性而與事理
顯有矛盾，即與經驗法則或論理法則有所違背，所為判決當然違
法。原判決事實認定：上訴人與陳阿民及真實姓名年籍不詳綽號
「小方」之成年男子於九十五年七月二十九日二十二時許，在台
北縣三重市○○路三十號一樓，共同謀議以向葉春鎰設於台北縣
三重市○○街七巷三十二號一樓之常鑫公司開槍，使葉春鎰心生
畏懼，再由甲○○出面表示願保護葉春鎰，而共同以此方法恐嚇
使葉春鎰交付財物等情（見原判決第四頁）。惟理由說明：上訴
人自九十四年間起，即曾先後多次持其個人或第三人票據向葉春
鎰調現多達六十六次，甚至在本件槍擊案發生之後，上訴人仍先
後於九十五年八月十日、十六日、二十九日、三十日、九月一日
、二十五日、十月十六日及十一月七日，再持計九張票據向葉春
鎰調現（按上訴人先後持七十四張票據向葉春鎰調現），業據葉
春鎰於第一審證述屬實，並有葉春鎰所彙提自九十四年一月起至
九十五年十一月三十日止甲○○持票調現之資料表乙份可稽，上
訴人自本件槍擊案發生即九十五年七月三十一日後，其與葉春鎰
之金錢仍屬一般過往之情形，並未見有異於往常之特殊情事發生
，而上訴人亦未曾在上開槍擊案後，對葉春鎰稱會保護他等語，
上訴人原所積欠葉春鎰如上開資料表最後所示四張票據合計四百
二十萬元之款項，事後亦據上訴人全數清償完畢，亦據葉春鎰證
述明確（見原判決第四頁），均與事實認定之動機及目的不合，
而相齟齬，難謂與經驗法則無違。（三）、有罪之判決書事實一
欄，為適用法令之依據，應將法院依職權認定與犯罪構成要件有
關之事項，詳記於事實欄，然後於理由內逐一說明其憑以認定之
證據，使事實及理由兩相一致，方為合法。若事實未有此記載，
而理由加以說明，為理由失其依據，如事實有此記載，理由未予
說明，則為理由不備。原判決認定上訴人與陳阿民及綽號「小方
」之男子，持有改造手槍一支及制式子彈六顆，屬具殺傷力之槍
彈。然未敘明其認定事實所憑之證據、復無上述改造手槍扣案或
認定確具殺傷力之鑑定報告，理由殊有未備。以上或為上訴意旨
所指摘，或為本院得依職權調查之事項，應認有撤銷原判決關於
甲○○有罪部分發回更審之原因。至原判決就上訴人所涉犯另論
以刑法第三百零五條恐嚇危害安全罪部分，屬刑事訴訟法第三百
七十六條第一款之案件，經第二審判決者，固不得上訴於第三審
法院，惟與併合數罪之一部為非刑事訴訟法第三百七十六條各款
所列之案件一併提起上訴，因其確定事實與數罪間究係併罰數罪
，抑或實質上、裁判上一罪等適用法令之當否不明，應予一併發
回。
據上論結，應依刑事訴訟法第三百九十七條、第四百零一條，判
決如主文。
中    華    民    國  九十九  年    五    月  二十七  日
                      最高法院刑事第八庭
                          審判長法官  洪  文  章
                                法官  王  居  財
                                法官  郭  毓  洲
                                法官  黃  梅  月
                                法官  邱  同  印
本件正本證明與原本無異
                                      書  記  官
中    華    民    國  九十九  年    五    月  二十八  日
                                                      V

司法院資訊處製作；財團法人民間司法改革基金會備份。
